臺北高等行政法院判決　　　　　　　　　　　　　　九十二年度訴字第三○八三號
　　　　　　　　　　　　　　　.
　　原　　　告　甲○○
　　被　　　告　勞工保險局
　　代　表　人　乙　○總經理.
　　訴訟代理人　丙○○
　　　　　　　　丁○○
右當事人間因勞保事件，原告不服行政院勞工委員會中華民國九十二年四月二十五日
（發文日期：九十二年五月十六日）勞訴字第○九二○○○二九○三號訴願決定，提
起行政訴訟。本院判決如左：
　　主  文
訴願決定、爭議審定及原處分關於退保部分均撤銷。
被告對於原告民國九十一年五月二日申請勞工保險殘廢給付事件，應依本判決之法律
見解作成決定。
原告其餘之訴駁回。
訴訟費用由被告負擔二分之一，餘由原告負擔。
　　事  實
一、事實概要：原告於民國（下同）九十年十一月二日以高雄市理燙髮美容材料運送
    業職業工會為投保單位，參加勞工保險為被保險人。原告於九十一年五月二日，
    以其於九十一年三月七日因子宮切除審定成殘，向被告申請殘廢給付。案經被告
    審查，原告自九十年十一月二日加保後迄今，均從事向材料行以批發價購買美容
    、美髮材料，再轉賣一般消費者、店家、家庭美容美髮店以賺取差價之工作，每
    月平均售貨所得新台幣（下同）二萬至三萬不等。據此，被告以原告係從事批發
    轉賣，賺取差價獲致利潤之事業主，屬自營買賣性質，非屬從事美容材料運送為
    本業賺取報酬維生之自營作業者，不得由該工會申報加保，乃於九十一年六月二
    十日以保承職字第○九一六○二七二○七○號函核定（下稱原處分），依照勞工
    保險條例第二十四條規定，自九十年十一月二日起取消其被保險人資格，已繳保
    險費依照同條例第十六條第二項規定不予退還，所請殘廢給付不予給付。原告不
    服，向勞工保險監理委員會申請審議，經該會於九十一年十一月二十八日以九十
    一保監審字第三一二九號審定書審定申請審議駁回，原告仍不服，提起訴願，嗣
    經行政院勞工委員會訴願決定駁回，遂提起本件行政訴訟。
二、兩造聲明：
　(一)原告聲明求為判決：
  　1.訴願決定、爭議審定及原處分均撤銷。
    2.被告應作成核付原告殘廢給付十萬二千四百元之行政處分。
　　3.訴訟費用由被告負擔。
　(二)被告聲明求為判決：
　　1.原告之訴駁回。
　　2.訴訟費用由原告負擔。
三、兩造之爭點：
    原告是否得參加勞工保險為被保險人？
　(一)原告主張之理由：
　　1.勞工保險係強制保險：原告運送美容美髮材料到一般消費者、店家、家庭美容
　　　美髮店，已有實際從事勞動事實，不論兼職或全職（每日工作時間八小時），
　　　都應參加勞工保險、受到保障（最高行政法院九十一年度判字第二○七一號判
　　　決參照）。
　　2.對原告顯失公平：被告有經驗，原告第一次申請殘廢給付無經驗。但被告乘原
　　　告無經驗（民法第七十四條第一項、行政程序法第八條參照）卻派員訪查，然
　　　訪查內容、紀錄，原告事前、事後完全一無所悉且無任何書面資訊；被告就逕
　　　自斷章取義、殊嫌率斷認定、而駁回原告申請案件。
　　3.被告應負舉證責任：美容工會是否有故意行為，依行政訴訟法及民事訴訟法規
　　　定，應由被告負舉證責任（最高行政法院九十一年度判字第二○七一號判決參
　　　照）。
　　4.被告未通知轉保：原告投保單位之工會非本業隸屬之職業工會者，被告於知悉
      後應通知原投保單位限期轉保，轉保前後之投保年資予以合併計算（勞工保險
      條例施行細則第三十一條參照）。但被告完全漠視法令規定，逕自取消原告保
      險資格。
　　5.憲法保障人民工作權、勞工保險保障有實際從事勞動的人。有實際從事勞動的
　　　人，不分全職、兼職，應一律參加勞工保險為被保險人（制定勞工保險條例的
　　　立法宗旨參照）；至於被保險人以何種行業、身分由投保單位辦理參加勞工保
　　　險為被保險人，那是細微末節的事。
　　6.原告有實際從事勞動工作。被告怎可任意及曲解勞工保險條例第二十四條規定
　　　，逕自取銷原告之被保險人資格？原告有實際從事勞動工作。行政院勞工委員
      會八十二年七月二十八日台八十二勞保二字第二四二一三號函、行政院勞工委
      員會八十二年十月二十三日台八十二勞保二字第六○一一一號函釋規定，可以
      逾越勞工保險條例所無規定限制？
    7.原告有實際從事勞動工作。節錄產業工會、職業工會分業標準表如下：274理
      燙髮美容材料運送，被告有派員訪查確認無誤，然被告卻審定原告係買賣、非
      屬於勞動。基此，依據行政程序法第四條、第八條、第九條規定，對照95保險
      服務、96保險代理、97保險經紀、98保險公證、99保險業務、103商店售貨、
      104 百貨公司售貨、105百貨行售貨、366推銷員、400直銷人員，被告審定「
      勞動」的準則在那裡？
　(二)被告主張之理由：
　　1.按「年滿十五歲以上，六十歲以下之左列勞工，應以其雇主或所屬團體或所
　　　屬機構為投保單位，全部參加勞工保險為被保險人˙˙˙七、無一定雇主或
　　　自營作業而參加職業工會者˙˙˙。」「被保險人或其受益人，於保險效力
　　　開始後，停止前發生保險事故者，得依本條例規定，請領保險給付。」「投
　　　保單位故意為不合本條例規定之人員辦理參加保險手續，領取保險給付者，
　　　保險人應依法追還；並取消該被保險人之資格。」勞工保險條例第六條第一
　　　項、第十九條第一項及第二十四條分別定有明文。又按「凡主要從事勞動或
　　　技藝工作，獲致報酬，且未僱用有酬人幫同工作，雖間有買賣、銷售行為，
　　　准由本業職業工會加保。若以部分勞動或技藝為手段，終以買賣、銷售貨品
　　　為目的賺取差價獲致利潤之事業主，不得由職業工會加保。˙˙˙」復為行
　　　政院勞工委員會八十二年七月二十八日臺八十二勞保二字第二四二一三號及
　　　八十二年十月二十三日臺八十二勞保二字第六○一一一號函釋在案。另按產
　　　業工會、職業工會分頁標準表中「理燙髮美容材料運送業職業工會」之組織
　　　成員為，凡從事理、燙髮、美容、護膚人體衛生等各種材料運送之勞工屬之
　　　。
　　2.查本件原告於九十年十一月二日由高雄市理燙髮美容材料運送業職業工會申
　　　報加保，原告因子宮切除於九十一年五月二日申請殘廢給付，並檢送行政院
　　　國軍退除役官兵輔導委員會高雄榮民總醫院（下稱高雄榮民總醫院）九十一年
      四月五日出具之九十一年三月七日審定成殘之勞工保險殘廢診斷書為證。案經
      被告派員訪查，據原告告稱，其「早年在國中、高職擔任美容、美姿、美儀
      教師時即兼營美容、美髮材料賣貨、提貨工作，係自營作業者，獨立經營，從
      材料行以批發價格取貨，再轉賣一般消費者、店家、家庭美容美髮店以賺取差
      價。」「這幾年始終未中斷美容、美髮材料批發、送貨、賣貨的工作，自九十
      年十一月二日加保後迄今，有實際從事本業工作之事實，每月平均售貨所得約
      二萬至三萬元，但未筆記收入紀錄。」，另訪查提供貨源之和泰美容美髮材料
      行，據其表示，原告確係該材料行老主顧，並於原告提供之估價單影本上蓋章
      加以確認。據此，被告係從事美容美髮材料批發轉賣賺取差價獲致利潤之事業
      主，屬自營買賣性質，非屬以從事美容材料運送為本業賺取報酬維生之自營作
      業者不得由該工會申報加保，乃依前揭規定取消其被保險人資格，並否准所請
      殘廢給付。
    3.原告訴稱，其投保單位是否有故意行為，被告應負舉證責任。又依勞工保險條
      例施行細則第三十一條規定，被告知悉原告非本業隸屬之職業工會，應通知原
      投保單位限期轉保，不得逕自取消被保險人資格。惟查原告係以運送為手段，
      終以買賣、銷售為目的賺取差價獲致利潤之事業主，而非主要從事理、燙髮、
      美容等各種材料運送工作，獲致報酬之勞工，故不得以其買賣與事理、燙髮、
      美容有相關聯即得可由理燙髮美容材料運送業職業工會加保。而該投保單位於
      其申請入會，對其是否符合加入該工會之資格並未審查，僅責由原告書具切結
      書代替審查，對原告是否正符合入會之資格，在所不問，將其招收為會員而參
      加勞工保險，尚難稱非有故意。又被告知悉原告不合本業，係在被告派員訪查
      之後，且被告依前揭規定，取消原告之被保險人資格，即無勞工保險條例施行
      細則第三十一條規定之適用。
    4.依據行政院勞工委員會九十三年四月修正施行之「產業工會職業工會」分業標
      準表補充說明事項略以，除自營買賣為本業兼從事該買賣相關勞動工作者不得
      加入工會外，凡未僱用有酬受僱人員幫同工作，並以各該技術賺取工資等類似
      收入維持生活之自營作業者，得組織或加入職業工會。又依據該分業標準表內
      列「理燙髮美容材料運送業職業工會」之組織成員係指「凡從事理、燙髮、美
      容、護膚人體衛生等各種材料運送之勞工屬之」。
    5.查本件經被告再派員訪查，據陳貴招、曾惠珊及許鑀馨等三名出具之證明書及
      被告訪問渠等之紀錄載，渠等向原告訂購美容髮材已有多年，均以電話訂購，
      原告再將美容美髮材料運送交予渠等，說明使用方法並當場銀貨兩訖，無留存
      任何書面記錄（許鑀馨電話告稱，因目前身體不好，不便接受被告書面訪問，
      惟所出具之證明書屬實），復據和泰美容美髮材料行店長李君口頭告稱（李君
      表示生意很忙，不便接受書面訪問），原告係該店老客戶，已往來有十幾年，
      大約一星期來店一次，均是訂購一些美容美髮材料。綜上，由首揭規定可知，
      目前勞工保險制度之設計，尚未將以買賣銷售為目的賺取差價利潤之事業主納
      入勞工保險範疇，本件既經被告再派員訪查，原告所從事之工作性質，仍然係
      以運送為手段，終於以買賣銷售為目的賺取差價獲致利潤之事業主，而非主要
      從事理燙美容等各種材料運送工作，獲致報酬之勞工，即不得由高雄市理燙髮
      美容材料運送業職業工會申報加保。
      理  由
一、本件訴訟程序進行中，被告之代表人已變更為乙○，有行政院九十三年六月十五
    日院授人力字第○九三○○六二七六一號令在卷可按，茲由新任代表人具狀聲明
    承受訴訟，核無不合，應予准許。
二、本件兩造不爭之原告從事美容美髮材料之銷售，並親自運送至消費者及美容美髮
    業者，以賺取差價獲致利潤，原告於九十年十一月二日以高雄市理燙髮美容材料
    運送業職業工會為投保單位，參加勞工保險為被保險人，並於九十一年三月七日
    因子宮切除經審定成殘，乃於九十一年五月二日向被告申請殘廢給付，惟遭被告
    否准，並溯自加保之日起取消原告之被保險人資格等情，並有列印承保異動參考
    資料、勞工保險殘廢給付申請書、勞工保險殘廢診斷書、業務訪問紀錄、估價單
    、高雄市理燙髮美容材料運送業職業工會申請書附於原處分卷，及被告高雄市辦
    事處九十三年六月十八日保高（市）辦字第一三六八號函、九十三年五月二十四
    日保高（市）辦字第一○三一號函、證明書、被告高雄縣辦事處九十三年六月二
    十五日保高縣辦字第一○七一號函、業務訪查紀錄附卷可稽，堪信為真實。是本
    件之爭執，厥在於原告是否得參加勞工保險為被保險人？
三、經查：
  (一)按憲法第一百五十三條第一項規定：「國家為改良勞工及農民之生活，增進其生
    產技能，應制定保護勞工及農民之法律，實施保護勞工及農民之政策。」第一百
    五十五條規定：「國家為謀社會福利，應實施社會保險制度。」立法者受憲法之
    上開委託，乃制定勞工保險條例，於第六條規定：「年滿十五歲以上，六十歲以
    下之左列勞工，應以其雇主或所屬團體或所屬機構為投保單位，全部參加勞工保
    險為被保險人：一受僱於僱用勞工五人以上之公、民營工廠、礦場、鹽場、農場
    、牧場、林場、茶場之產業勞工及交通、公用事業之員工。二受僱於僱用五人以
    上公司、行號之員工。三受僱於僱用五人以上之新聞、文化、公益及合作事業之
    員工。四依法不得參加公務人員保險或私立學校教職員保險之政府機關及公、私
    立學校之員工。五受僱從事漁業生產之勞動者。六在政府登記有案之職業訓練機
    構接受訓練者。七無一定雇主或自營作業而參加職業工會者。八無一定雇主或自
    營作業而參加漁會之甲類會員。前項規定，於經主管機關認定其工作性質及環境
    無礙身心健康之未滿十五歲勞工亦適用之。前二項所稱勞工，包括在職外國籍員
    工。」第七條規定：「前條第一項第一款至第三款規定之勞工，參加勞工保險後
    ，其投保單位僱用勞工減至四人以下時，仍應繼續參加勞工保險。」第八條規定
    ：「左列人員得準用本條例之規定，參加勞工保險：一受僱於第六條第一項各款
    規定各業以外之員工。二受僱於僱用未滿五人之第六條第一項第一款至第三款規
    定各業之員工。三實際從事勞動之雇主。四參加海員總工會或船長公會為會員之
    外僱船員。前項人員參加保險後，非依本條例規定，不得中途退保。第一項第三
    款規定之雇主，應與其受僱員工，以同一投保單位參加勞工保險。」由以上規定
    ，立法者，雖將勞工區分為應強制加保者與得自願加保者二大部分，然而自各條
    文規定中，在在可見立法者亟欲照顧實際從事勞動工作者之美意。於今勞工保險
    條例公布施行四十餘年之後，時代多有變遷，各種行為及工作型態興起，已非昔
    日「士、農、工、商」四者所能區分或涵蓋，從而，是否應或得參加勞工保險，
    宜自是否實際從事勞動工作之角度觀察，始與憲法保護勞工之基本國策無違。
  (二)按行政院勞工委員會八十二年七月二十八日臺八十二勞保二字第二四二一三號及
    八十二年十月二十三日臺八十二勞保二字第六○一一一號二度函釋「凡主要從事
    勞動或技藝工作，獲致報酬，且未僱用有酬人幫同工作，雖間有買賣、銷售行為
    ，准由本業職業工會加保。若以部分勞動或技藝為手段，終以買賣、銷售貨品為
    目的賺取差價獲致利潤之事業主，不得由職業工會加保。˙˙˙」，核產業工會
    、職業工會分頁標準表訂有明確之範圍，上開函釋固非無所據，且僅謂「不得由
    職業工會加保」，亦未明言此類之事業主，不得參加勞工保險。
  (三)再按勞工保險條例第八條第一項第三款及第三項規定「實際從事勞動之雇主」得
    以該雇主為投保單位亦可參加勞工保險，雖謂稱「雇主」者，顧名思義係指僱用
    他人服勞務者之謂，然而，勞工保險制度既同意讓有僱用他人服勞務而自己亦實
    際從事勞動者參加勞工保險，舉輕明重，有何正當之理由，反使未僱用他人服勞
    務而須自己一手承擔勞務者不能參加勞工保險？況按行政院勞工委員會於九十一
    年十二月十二日勞保二字第○九一○○六二七二四號函及七十八年八月十二日台
    七十八勞保二字第一八九九二號曾為函釋：「雇主與員工以同一投保單位參加勞
    工保險後，如員工均已離職並申報退保，僅餘雇主自營，該雇主准比照勞保條例
    第八條第一項第三款『實際從事勞動之雇主』之規定辦理，嗣後如再僱用員工時
    ，其員工應一併申報加保。」於上開員工離職之情形，嚴格言之，該自營事業者
    既已失其雇主之身分，其與未僱用員工之自營事業者，並無差異，是主管機關既
    已有就一人自營，比照勞工保險條例第八條第一項第三款「實際從事勞動之雇主
    」之規定辦理之前例，足見其原將實際從事勞動而非雇主者排除於勞工保險大門
    之外之失。
四、綜上所述，本件原告既有實際從事勞動，則其縱不得以高雄市理燙髮美容材料運
    送業職業工會為投保單位，參加勞工保險為被保險人，然依上說明，非不得以其
    個人為投保單位加保，被告不思為實際從事勞動者積極辦理加保事宜，僅斤斤計
    較於得否以某一投保單位加保，並遽為原告退保及否准殘廢給付申請之處分，其
    法律見解尚有違誤；訴願決定未就被告前開違誤予以糾正，亦有未合。原告訴請
    撤銷訴願決定及原處分部分為有理由，應予准許。再按行政法院對於人民依第五
    條規定請求應為行政處分或應為特定內容之行政處分之訴訟，原告之訴雖有理由
    ，惟案件事證尚未臻明確，應判命行政機關遵照其判決之法律見解對於原告作決
    定，行政訴訟法第二百條第四款定有明文。本件原處分既經溯及加保日退保，則
    原告殘廢給付保險事故非在保險有效期間內為由逕為否准原告殘廢給付之申請，
    關於是否殘廢給付之各項規定以及原告是否有帶病加保等情事，被告均尚未實質
    審查，是本件事證尚未臻明確，原告所提起之課予義務訴訟，尚未達全部有理由
    之程度，爰依上開之規定，判命被告應依本判決之法律見解對於原告作成決定，
    其餘部分，不應准許，應予駁回。
據上論結，本件原告之訴為一部有理由，一部無理由，爰依行政訴訟法第二百條第四
款、第一百零四條、民事訴訟法第七十九條但書，判決如主文。
中　　華　　民　　國　　九十三　　　年　　　九　　　　月　　二    　　　日
                 臺 北 高 等 行 政 法 院   第 四 庭
                                審 判 長 法  官　王　立　杰
                                         法  官　胡  方  新
                                         法  官　王　碧　芳
右為正本係照原本做成。
如不服本判決，應於送達後二十日內，向本院提出上訴狀並表明上訴理由，如於本判
決宣示後送達前提起上訴者，應於判決送達後二十日內補提上訴理由書（須按他造人
數附繕本）。
中　　　華　　　民　　　國　　九十三　　年　　　九　　　月　　　二　　　日
                                         法院書記官 鄭 聚 恩
